【裁判字號】    99,聲,166
【裁判日期】    990226
【裁判案由】    聲請具保停止羈押
【裁判全文】
臺灣高等法院臺中分院刑事裁定           99年度聲字第166號
聲 請人 即
選任辯護人  曾耀聰律師
被      告  甲○○
上列聲請人因被告妨害性自主案件（98年度上更(一)字第236號）
，為被告聲請具保停止羈押，本院裁定如下：
    主  文
聲請駁回。
    理  由
一、按本件聲請係由上訴人即被告甲○○之選任辯護人曾耀聰律
    師具狀為之，此觀聲請狀僅由選任辯護人曾耀聰律師蓋章而
    無被告之簽名、捺印或蓋章自明，而被告之選任辯護人亦得
    隨時具保，向法院聲請停止羈押，刑事訴訟法第110條第1項
    定有明文。故本件應係由選任辯護人曾耀聰律師為被告聲請
    具保停止羈押，合先敘明。
二、本件被告甲○○因妨害性自主案件，前經本院訊問後，認為
    被告涉犯刑法第222條第1項第 2款之對於未滿14歲之女子犯
    強制性交既遂罪等之罪嫌重大，有逃亡之虞，且所犯為最輕
    本刑為 5年以上有期徒刑之罪，而有刑事訴訟法第101條第1
    項第1款、第3款之情形，非予羈押，顯難進行審判，於民國
    98年11月6日執行羈押。
三、聲請意旨略以：
  (一)按大法官解釋釋字第 665號揭示：「刑事訴訟法第101條第1
    項規定：『被告經法官訊問後，認為犯罪嫌疑重大，而有左
    列情形之一，非予羈押，顯難進行追訴、審判或執行者，得
    羈押之：一、逃亡或有事實足認為有逃亡之虞者。二、有事
    實足認為有湮滅、偽造、變造證據或勾串共犯或證人之虞者
    。三、所犯為死刑、無期徒刑或最輕本刑為 5年以上有期徒
    刑之罪者。』該項規定羈押之目的應以保全刑事追訴、審判
    或執行程序為限。故被告所犯縱為該項第 3款之重罪，如無
    逃亡或滅證導致顯難進行追訴、審判或執行之危險，尚欠缺
    羈押之必要要件。亦即單以犯重罪作為羈押之要件，可能背
    離羈押作為保全程序的性質，其對刑事被告武器平等與充分
    防禦權行使上之限制，即可能違背比例原則。再者，無罪推
    定原則不僅禁止對未經判決有罪確定之被告執行刑罰，亦禁
    止僅憑犯罪嫌疑就施予被告類似刑罰之措施，倘以重大犯罪
    之嫌疑作為羈押之唯一要件，作為刑罰之預先執行，亦可能
    違背無罪推定原則。是刑事訴訟法第101條第1項第 3款如僅
    以『所犯為死刑、無期徒刑或最輕本刑為 5年以上有期徒刑
    之罪』，作為許可羈押之唯一要件，而不論是否犯罪嫌疑重
    大，亦不考量有無逃亡或滅證之虞而有羈押之必要，或有無
    不得羈押之情形，則該款規定即有牴觸無罪推定原則、武器
    平等原則或過度限制刑事被告之充分防禦權而違反比例原則
    之虞。惟查依刑事訴訟法第101條第1項第 3款及第101條之2
    之規定，法官決定羈押被告之要件有四：犯罪嫌疑重大，有
    法定之羈押事由，有羈押之必要，無同法第 114條不得羈押
    被告之情形。是被告縱符合同法第101條第1項第 3款之羈押
    事由，法官仍須就犯罪嫌疑是否重大、有無羈押必要、有無
    不得羈押之情形予以審酌，非謂一符合該款規定之羈押事由
    ，即得予以羈押。刑事訴訟法第101條第1項第 3款規定之羈
    押，係因被告所犯為死刑、無期徒刑或最輕本刑為 5年以上
    有期徒刑之罪者，其可預期判決之刑度既重，該被告為規避
    刑罰之執行而妨礙追訴、審判程序進行之可能性增加，國家
    刑罰權有難以實現之危險，該規定旨在確保訴訟程序順利進
    行，使國家刑罰權得以實現，以維持重大之社會秩序及增進
    重大之公共利益，其目的洵屬正當。又基於憲法保障人民身
    體自由之意旨，被告犯上開條款之罪嫌疑重大者，仍應有相
    當理由認為其有逃亡、湮滅、偽造、變造證據或勾串共犯或
    證人等之虞，法院斟酌命該被告具保、責付或限制住居等侵
    害較小之手段，均不足以確保追訴、審判或執行程序之順利
    進行，始符合該條款規定，非予羈押，顯難進行追訴、審判
    或執行之要件，此際羈押乃為維持刑事司法權有效行使之最
    後必要手段，於此範圍內，尚未逾越憲法第23條規定之比例
    原則，符合本院釋字第 392號、第653號、第654號解釋意旨
    ，與憲法第8條保障人民身體自由及第 16條保障人民訴訟權
    之意旨，尚無違背。」，是羈押被告尚不得單以其所犯為最
    輕本刑為 5年以上有期徒刑以上之罪為由，尚需考量是否犯
    罪嫌疑重大？有無羈押之必要？有無同法第 114條不得羈押
    被告之情形？
  (二)本院前雖以被告所犯為最輕本刑為 5年以上有期徒刑，及有
    逃亡或有事實足認有逃亡之虞為由，予以羈押。然查，被告
    並無經傳未到之逃亡事實。而所謂有事實足認有逃亡之虞，
    亦無所憑據。蓋本案若認為被告確有事實足認有逃亡之虞，
    自需明確揭示該事實為何，否則即不應繼續羈押，以符憲法
    保障人民身體自由之旨。是被告於案發之初，對於自己所犯
    ，即均坦承不諱，除委請醫院鑑定其案發當時精神狀況外，
    並無任何證據需再調查，自無湮滅、偽造、變造證據或勾串
    共犯或證人之虞。且被告經長期羈押後，已深知害怕並表示
    後悔之意，諒無再犯之虞。今年關將屆，懇請斟酌上情，准
    予被告具保候傳云云。
四、按羈押之目的，除在於確保刑事偵查、審判程序之完成外，
    另亦有刑事執行保全之目的。以犯重罪作為羈押原因，其目
    的在確保刑罰之執行，兼具安撫社會大眾情緒之用。被告於
    犯刑事訴訟法第101條第1項第 3款規定之罪，即使並未具備
    同條項第1款及第2款規定之原因，如有必要，固亦得羈押。
    然若單以本款而別無其他羈押原因，即羈押被告，恐有違法
    治國刑事程序之無罪推定原則。司法院釋字第 665號解釋：
    「刑事訴訟法第101條第1項第3款規定，於被告犯該第3款規
    定之罪，犯罪嫌疑重大，且有相當理由認為逃亡、湮滅、偽
    造、變造證據或勾串共犯或證人之虞，非予羈押，顯難進行
    追訴、審判或執行者，得予羈押」等旨，係將該第 3款以犯
    重罪作為羈押原因之規定，限縮在併存有逃亡或滅證之虞等
    羈押原因時，始得施予羈押；但亦同時肯認此等羈押原因之
    成立要件，並不必達到如第1款、第2款規定之須有「客觀事
    實」足認為有逃亡或滅證之虞的要求，而以具有「相當理由
    」為已足。所謂之「相當理由」，係指重罪羈押之發動，被
    告如何併存有逃亡或滅證之虞，於判斷具體個案之情況，應
    有「合理之依據」，不得出以揣測；與第1、2款之所定，僅
    止程度判斷上之差異（說服法院之程度），並非本質有何不
    同，而在整體評價上，針對所有不利於被告之情狀，舉凡得
    以任何方式之調查，本乎刑事科學之經驗為綜合判斷，而足
    以使具有一般社會通念之人多數認為具有相當高蓋然性之可
    信度者即可。其門檻固毋須達於足認確已存在之程度，但仍
    應高於「合理之懷疑」。倘該等情狀事實已被評價為達到第
    1款或第2款羈押原因之門檻，除已滿足第 3款重罪羈押之限
    縮條件，並為羈押原因之競合。風聞傳說固無足論；傳聞證
    據或傳聞供述，被告之品格證據與其所有之個人關係，其來
    有自之情資線報，甚至經查證有其可靠性之匿名檢舉以及其
    他可得之訊息資料，則均可供為判斷審酌是否具有相當理由
    之依據（最高法院98年度臺抗字第 691號裁定意旨可資參照
    ）、又「人民身體之自由應予保障」，係憲法第8條第1項前
    段所明白揭櫫之基本人權，雖為確保刑事訴訟程序順利進行
    ，使國家刑罰權得以實現，刑事保全程序設有羈押制度，衡
    諸實際，羈押係拘束刑事被告之身體自由，並押置於一定處
    所，致與家庭、社會及職業生活隔離，非特於心理上造成嚴
    重打擊，對名譽、信用等人格權之影響亦甚重大，乃干預身
    體自由最大之強制處分，自僅能作為保全程序之最後手段，
    允宜慎重從事（司法院釋字第 392號、第653號、第654號解
    釋參照）。刑事訴訟法第101條第1項所定：「被告經法官訊
    問後，認為犯罪嫌疑重大，而有左列情形之一，非予羈押，
    顯難進行追訴、審判或執行者，得羈押之︰一、逃亡或有事
    實足認為有逃亡之虞者。二、有事實足認為有湮滅、偽造、
    變造證據或勾串共犯或證人之虞者。三、所犯為死刑、無期
    徒刑或最輕本刑為五年以上有期徒刑之罪者。」首段文字即
    表明羈押之目的，唯在於保全之必要，且受比例原則限制。
    是倘單以犯重罪作為羈押之要件，除可能背離羈押應係不得
    已之最後手段性質外，其對被告武器平等與充分防禦權行使
    上之限制，亦有違背比例原則之虞，更因何異刑罰之預先執
    行，違背無罪推定原則所禁止對未經判決有罪確定之被告執
    行刑罰，及禁止僅憑犯罪嫌疑就施予被告類似刑罰措施之精
    神。考諸上揭第 3款規定之法理，實係因被告所犯為死刑、
    無期徒刑或最輕本刑為 5年以上有期徒刑之罪，可以預期將
    受重刑宣判，其為規避刑罰之執行而妨礙追訴、審判程序進
    行之可能性增加，國家刑罰權有難以實現之危險，是為防免
    其實際發生，在此維持重大之社會秩序及增進重大之公共利
    益之限度內（憲法第23條），乃具有正當性。從而，基於憲
    法保障人民身體自由之意旨，被告犯上開重罪條款且嫌疑重
    大者，仍應有相當理由認為其有逃亡、湮滅、偽造、變造證
    據或勾串共犯或證人等之虞，法院斟酌命該被告具保、責付
    或限制住居等侵害較小之手段，均不足以確保追訴、審判或
    執行程序之順利進行，此際予以羈押，方堪稱係屬維持刑事
    司法權有效行使之最後必要手段。是被告縱然符合上揭第 3
    款之羈押事由，法官仍須就犯罪嫌疑是否重大、有無羈押必
    要、有無不得羈押之情形予以審酌，非謂一符合該款規定之
    羈押事由，即得予以羈押。業經司法院釋字第 665號解釋釋
    明在案。上揭所稱「相當理由」，與同條項第1款、第2款法
    文內之「有事實足認有……之虞」（學理上解釋為「充分理
    由」）尚屬有間，其條件當較寬鬆。良以重罪常伴有逃亡、
    滅證之高度可能，係趨吉避凶、脫免刑責、不甘受罰之基本
    人性，倘一般正常之人，依其合理判斷，可認為該犯重罪嫌
    疑重大之人具有逃亡或滅證之相當或然率存在，即已該當「
    相當理由」之認定標準，不以達到充分可信或確定程度為必
    要。以量化為喻，若依客觀、正常之社會通念，認為其人已
    有超過百分之五十之逃亡、滅證可能性者，當可認具有相當
    理由認為其有逃亡、滅證之虞。此與前 2款至少須有百分之
    八十以上，始足認有該情之虞者，自有程度之差別。再其認
    定，固不得憑空臆測，但不以絕對客觀之具體事實為限，若
    有某些跡象或情況作為基礎，即無不可。至相關之事實或跡
    象、情況，鑑於此非屬實體審判之核心事項，自以自由證明
    為已足，並不排斥傳聞證據，斯不待言（最高法院98年度臺
    抗字第 690號裁定意旨可資參照）。據上可知司法院大法官
    會議釋字第665號解釋，並非直接宣告刑事訴訟法第101條第
    1項第3款之規定違憲，此應先予指明；至就刑事訴訟法第10
    1條第1項第 3款規定之合憲解釋，究應如何限縮？該號解釋
    之解釋理由書中則明載：「刑事訴訟法第101條第1項第 3款
    規定之羈押，係因被告所犯為死刑、無期徒刑或最輕本刑為
    5 年以上有期徒刑之罪者，其可預期判決之刑度既重，該被
    告為規避刑罰之執行而妨礙追訴、審判程序進行之可能性增
    加，國家刑罰權有難以實現之危險，該規定旨在確保訴訟程
    序順利進行，使國家刑罰權得以實現，以維持重大之社會秩
    序及增進重大之公共利益，其目的洵屬正當。又基於憲法保
    障人民身體自由之意旨，被告犯上開條款之罪嫌疑重大者，
    仍應有相當理由認為其有逃亡、湮滅、偽造、變造證據或勾
    串共犯或證人等之虞，法院斟酌命該被告具保、責付或限制
    住居等侵害較小之手段，均不足以確保追訴、審判或執行程
    序之順利進行，始符合該條款規定，非予羈押，顯難進行追
    訴、審判或執行之要件，此際羈押乃為維持刑事司法權有效
    行使之最後必要手段，於此範圍內，尚未逾越憲法第23條規
    定之比例原則，符合本院釋字第392號、第653號、第654 號
    解釋意旨，與憲法第 8條保障人民身體自由及第16條保障人
    民訴訟權之意旨，尚無違背。」綜依上開大法官解釋及理由
    書內容，可知其並非單純宣告刑事訴訟法第101條第 1項第3
    款之重罪羈押原因係屬違憲，而係要求附加考量被告除犯重
    罪外，是否有相當理由認為其有逃亡、湮滅、偽造、變造證
    據或勾串共犯或證人等之虞。而依法條之體系解釋，該等附
    加考量與單純獨立考量同條第 1項第1款、第2款之羈押原因
    仍有程度之不同應予區別，否則不啻等同於廢除同條第 1項
    第 3款之羈押原因。基此，伴同重罪羈押予以考量之逃亡之
    虞，與單純成為羈押原因之逃亡之虞其強度應有差異，亦即
    伴同重罪羈押考量之逃亡之虞，其理由強度可能未必足夠成
    為單獨之羈押原因，然得以與重罪羈押之羈押原因互佐。依
    此基礎，本院考量本件聲請人即被告並非單純經起訴認為其
    涉犯加重強制性交之重罪罪嫌，而係業經原審審結認定其確
    犯加重強制性交罪而經判處有期徒刑 7年10月，且經提起上
    訴，被告於此情形下為規避將來刑罰之執行，而妨礙審判程
    序進行之可能性已非同以往，即應已符合上述伴同重罪羈押
    考量之逃亡之虞，更有保全被告接受上訴審審判之必要。
四、另按羈押被告乃刑事訴訟上不得已之措施，法院於認定羈押
    被告之原因是否存在時，僅就被告是否犯罪嫌疑重大，有無
    刑事訴訟法第101條、第101條之 1所定情形為必要之審酌，
    本件聲請人即被告因涉犯刑法第222條第1項第 2款之加重強
    制性交罪，業經原審判處有期徒刑 7年10月，足見其犯罪嫌
    疑重大；又被告涉犯之加重強制性交罪係最輕本刑為 5年以
    上有期徒刑之罪，故被告符合刑事訴訟法第101條第 1項第3
    款所規定羈押之事由；況以所犯為死刑、無期徒刑或 5年以
    上有期徒刑之罪為羈押原因者，此款羈押理由之目的並在於
    確保刑之執行，因重罪相較於輕罪而言，被告可能期待的刑
    罰制裁較為嚴厲，逃亡之可能誘因也隨之增加，因而可認有
    羈押之必要，今被告業經原審審結後判處有期徒刑 7年10月
    ，況本院為羈押訊問時亦另以刑事訴訟法第101條第 1項第1
    款所規定之事由為羈押被告之理由，是依上揭所述，被告既
    經原審判處重刑，則被告於判刑後其既已知所判處之刑度甚
    重，則其逃亡之誘因必也隨之增加，因而可認仍有羈押之必
    要，是其羈押原因尚未消滅，且為確保日後審判程序之進行
    及判決確定後之執行，仍認有繼續羈押之必要。再按法院為
    羈押之裁定時，並非在行被告有罪、無罪之調查，其本質上
    係屬為保全被告使刑事訴訟程序得以順利進行，或為保全證
    據，或為擔保嗣後刑之執行程序，或為防被告反覆施行同一
    犯罪，而對被告實施剝奪其人身自由之強制處分，法院僅應
    就形式上之證據判斷被告犯罪嫌疑是否重大，有無羈押原因
    及有無羈押之必要性，關於羈押原因之判斷，尚不適用訴訟
    上之嚴格證明原則，是本院前依據檢察官起訴之內容及原審
    法院所認定之事實，於訊問後認為被告確涉有刑法第 222條
    第1項第2款之加重強制性交罪嫌，所犯為最輕本刑為 5年以
    上有期徒刑之罪之情形，予以羈押，即屬有據。況且本院考
    量是否羈押被告本即經權衡「比例原則」及「必要性原則」
    後，始認定被告係有羈押之必要，且無刑事訴訟法第 114條
    不得羈押之情形，故聲請意旨所舉上揭事由，容有誤會，且
    不能作為具保停止羈押之理由。是本件被告羈押之原因仍然
    存在，亦不因具保使羈押原因消滅，聲請人為被告聲請具保
    停止羈押，自難准許，應予駁回。
中    華    民    國    99    年     2    月    26    日
            刑事第一庭  審判長法  官  陳  紀  綱
                              法  官  姚  勳  昌
                              法  官  張  智  雄
以上正本證明與原本無異。
如不服本裁定，得於收受送達後五日內向本院提出抗告書狀（須
附繕本）。
                              書記官  詹  雅  婷
中    華    民    國    99    年     2    月    26    日

司法院資訊處製作；財團法人民間司法改革基金會備份。
